臺灣高等法院高雄分院刑事判決　　　　　　　　九十一年度上更(二)字第一六七號
　　上　訴　人　臺灣高雄地方法院檢察署檢察官
　　被　　　告　甲○○
右上訴人因被告偽造文書案件，不服臺灣高雄地方法院八十四年度訴字第三四三六號
中華民國八十五年四月二十四日第一審判決（起訴案號：臺灣高雄地方法院檢察署八
十四年度偵字第二０七六一號），提起上訴，經判決後由最高法院第二次發回更審，
本院判決如左：
      主      文
上訴駁回。
      理      由
一、公訴意旨略以：被告甲○○係高雄縣政府建設局建築管理科技士，負責高雄縣梓
    官鄉、彌陀鄉之建管業務，於八十四年六月十九日接受監察委員王清峰交待實地
    勘查高雄縣梓官鄉蚵子寮近海漁業特定區之工一、工三土地任由建商興建住宅及
    別墅違法使用，高雄縣政府核發執照及管理監督涉有弊端案，監察委員王清峰交
    待甲○○實地勘查將該工業區之工一、工三土地違規使用之情形，列表提供參考
    ，被告甲○○於同月廿六日會同南翔及長岡公司人員前往檢查時，明知梓官鄉○
    ○○路卅九巷一、三、四、六、七、十、十一、十三、十五、十八、十九、廿一
    、廿三號及同鄉○○○路卅五號等十四家均違規作住家使用，被告甲○○為掩飾
    其未按時前往檢查之過，於同年月廿八日在函覆監察院有關上開建築物使用情形
    表使用情形欄，竟虛偽登載「保養廠」，漁港一路卅五號無放置機器，亦在備註
    欄上虛偽登載有機械設備，蓄意矇騙監察院，致生損害於公眾，事後亦未立即依
    法取締違規使用住戶，因認被告甲○○涉有刑法第二百十六條、第二百十三條之
    行使公務員登載不實公文書罪嫌云云。
二、本件公訴人認被告甲○○涉有前述行使公務員登載不實之公文書罪嫌，無非以被
    告任職高雄縣政府建設局建築管理科技士，受監察委員王清峰交待實地勘查高雄
    縣梓官鄉蚵子寮近海漁業特定區（以下稱特定區）之工一、工三土地違規使用之
    情形，而該特定區儼然似社區，其內建物有將工廠違規作住宅使用或擺置老舊機
    械掩人耳目，或未置放機器而偽填有置放機器之情形，業據檢察官率書記官實地
    勘查，並經現住戶陳勝光、李美珍、曾順娣、趙立玲、詹家齊、詹林玉梅、楊清
    郎、郭牡丹及使用人徐麟、徐張淑連證述屬實，復有被告甲○○提供監察院工三
    南翔及長岡建物使用情形一件可資佐證，為其主要論據；經訊據被告甲○○固不
    諱言有受監察委員王清峰委託列表陳報該特定區違規使用情形，惟堅決否認有何
    行使公務員登載不實公文書之犯行，辯稱：王清峰委員所託事務非我公務所掌，
    是私下所託，非公務上之受託，我係據實陳報並拍照附存，無明知不實而登載於
    公文書之犯行等語。
三、按犯罪事實應依證據認定之，無證據不得推定其犯罪事實，又不能證明被告犯罪
    者，應為被告無罪之諭知，刑事訴訟法第一百五十四條、第三百零一條第一項前
    段分別定有明文；次按刑法第二百十三條之虛偽登載罪，以公務員對於其職務上
    所掌之公文書，為虛偽登載為限，係以保護公文書之正確性為目的；經查：
（一）被告甲○○係自八十三年一月一日起任職高雄縣政府建築管理科技士，負責高
      雄縣梓官鄉、彌陀鄉建照及使用執照之核登業務；而本件上述持定區之土地原
      規劃為工廠用地，凡申請工廠設立登記者應先向高雄縣政府工商課辦理，且該
      工業區建照及使用執照前已分別由在高雄縣政府任職之陳存信、郭宗伯核發，
      業據其二人於偵查中證述明確（見八十四年他字第八五四號偵卷第一五三頁、
      第九十七頁），並經原審函詢高雄縣政府建管課屬實，有高雄縣政府八十五年
      一月十日八五府建管字第二四五００七號函在卷足稽，則該工業區之建照及使
      用執照之核發，縱有違法，亦非被告甲○○任內所為，殆屬無疑。
（二）又依高雄縣政府分層負責明細表所列有關工廠設立、變更、停業、休業、復業
      之登記核准與取締違章工廠，均屬建設局工商課之公務，非屬被告甲○○之公
      務範疇，被告甲○○所任職之建管課僅負責建築許可、施工及使用管理等公務
      ，此有該明細表在卷足佐（見八十四年他字八五四號卷附答辯狀彙整證四、被
      告甲○○於八十五年四月十七日庭呈附卷），且證人即高雄縣政府建管課長王
      麗香於原審證稱：「（問：監察委員有無函請貴課提出該區工商違規使用之情
      形﹖）以前均無，我聽甲○○說監察委員祇交待其列表提供，本課未收受監察
      院之公文：：：：一般工商如有違章使用或違法核發建築或使用執照情形，均
      係人民向本府政風室檢舉，但政風室亦不會會同本課去勘查，：：甲○○事前
      沒有告訴我監察委員要調查違規使用情形，當天拿勘查照片才告訴我係王清峰
      委員要的，：：：建管科管房子設備，至於工廠機器擺在何處，應屬工商課處
      理，：：：可能甲○○好意，他想自己去辦，他沒有移給工商課去查辦，原則
      上這一部分不是他職權範圍，監察委員也不知請那單位去勘查：：：」等語（
      見原審八十五年一月十七日審判筆錄），則証人王麗香係因被告當天拿勘查照
      片才被告知係王清峰委員要調查違規使用情形，並非看到報告才知其事，是證
      人王麗香於同日所證其有在報告書上蓋章云云，顯非指本件被告所寫之報告書
      ，而係指監察委員另外要調資料之報告書，且遍查全卷亦無該報告書附卷，故
      証人陳盛奇、王麗香所證被告事後有寫報告云云，顯難證明係本件被告函覆監
      察院之報告書，而為被告不利之認定；又証人王麗香於本院前審另証稱：本件
      蚵仔寮之建造非甲○○核發，他亦無代人發放，本件地上建物之拍照和使用情
      形也非他之經管業務，是甲○○之前手經辦的，本案是甲○○以私人名義函寄
      監察委員，非係一般公文程序等語（見本院上訴審八十六年三月二十四日訊問
      筆錄），顯見本件該工業區之建照及使用執照之審查及核發，均非被告甲○○
      所主管之業務，自無課被告追蹤查核使用情形之理；故被告於偵查中固供稱：
      「（問：你查獲違規使用有無告發？）在八十四年八月我有告發開單，工三有
      一部分，我在今年三月有告發」等語（見偵他卷第二一九頁），證人王麗香於
      偵訊中雖證稱：「違規使用部分我們有處以罰鍰，我們有向省府請示能否斷水
      、斷電，省府答覆只能以建築法第九十條規定處以罰鍰」「我到任時甲○○即
      負責蚵子寮地區」等語（見偵他卷第十八頁、第一九九頁），證人陳存信亦證
      稱：「因為人力不夠且常調動，業務繁忙，無法追蹤，照規定是應檢查是否有
      符合使用規定等語（見偵他卷第七一頁），證人郭宗伯亦證稱：「使用執照發
      放後違規使用應由建管人員依建築法第七十三條處理，由負責該區人員負責，
      現為甲○○」等語（見偵他卷第一九七頁），證人陳清琳亦證稱：「建築物之
      用途、使用歸建管課管理」等語（見偵他卷第一五六頁），然上述證人之供述
      ，與首揭分層負責明細表所定不符，已有可疑，而建物違規使用之之主管機關
      ，依建築法第二條之規定，其為建設局，並未明白規定為建管課，是工廠建物
      違規使用之管理，究為建管課或工商課之權責，自應以地方政府之行政法規為
      準。是本件被告於事後有無告發開單處以罰鍰，與系爭工業用地違規使用之管
      理權責誰屬，並無必然之結合關係。另證人郭宗伯因為係系爭使用執照發照之
      主辦人，事涉利害關係，其上述所供是否真實，已值商榷，至證人陳清琳為省
      府人員，不諳高雄縣政府之分層負責明細表所定權責歸屬，其上開所述亦屬無
      據，皆難遽為被告不利之認定；又監察委員王清峰並未以監察院之名義委託被
      告甲○○調查，亦未以公文或其他法定方式委託調查，也未以公文委託被告甲
      ○○任職之高雄縣政府調查，此經遍查本件全部卷証資料，並無上開正式委託
      之文件証据可憑，此與監察法第三十條規定：「監察院於必要時，得就指定案
      件或其他事項，委託其他機關調查」之旨有違。又被告甲○○之回覆內容未蓋
      其職章，亦未經機關發文程序，監察委員亦未有簽註要法辦被告甲○○就此處
      其登載不實之意見（見監察院所附資料），是本件監察委員王清峰所為委託，
      應屬私下之私人委託，而非公務上之委託，亦非監察法第三十條所規定之正式
      委託調查，也非上級交辦事項，則被告甲○○於接受監察委員王清峰口頭交待
      其列表填載該地工廠「違規使用情形」，尚非被告甲○○本於其職責身分受命
      ，而在其職務上製作之公文書登載，自難遽以刑法第二百十六條、第二百十三
      條之行使公務員登載不實文書罪責相繩。
（三）被告甲○○於八十四年六月案發時係任職於建管課，其職務依高雄縣政府八十
      五年一月十日八五府建管字第二四五○○七號函雖包括違章建築處理及使用管
      理，惟建管課之管理是指房屋硬體設備是否屬違建之管理，並非指房屋用途違
      規使用之管理（房屋用途違規使用之管理屬工商課，如住宅違規做營業店舖使
      用），本件廠房之主體建築並非違建，僅係違規做住宅使用，此係建設局工商
      課之職責，高雄縣政府八十八年十二月九日八八府建工字第二二五八二二號函
      覆本院內容亦謂：工廠之使用管理機關是建設局工商課，則本件廠房之「違規
      使用情形」調查，應屬建設局工商課之職責（監察委員王清峰所委託填製者亦
      係廠房之「違規使用情形」），並非被告甲○○之職務。至高雄縣政府八十五
      年一月十日八五府建管字第二四五００七號函之「違章建築處理及使用管理」
      之使用管理，係指違章建築而言，被告所勘查者係合法建築，並非違章建築，
      且違建之查報，係由鄉鎮公所為之（高雄縣政府八八府建管字第二三一二二一
      號函參照）報由縣政府處理，是查報違章，亦非被告之職務，是上開高雄縣政
      府函文所指，不能為被告不利之認定，併予明。
（四）又查被告甲○○查勘該特定區工廠違章使用情形列表提報併拍照附存，其就無
      放置機器之建物記明為「空屋」，於放置有機器者註明為「保養廠」，是其縱
      未將「空屋」逕載為「住宅」使用以彰顯有違反工廠使用之現狀，惟「空屋」
      與「住宅」概念上仍有不同，空屋係尚無人使用，住宅係已供人住屋使用，如
      確屬住宅而無人使用居住，當係「空屋」無疑，因確係無人居住，故記為「空
      屋」，並非登載不實。又其將放置有機器者註明為「保養廠」，固屬誇大，惟
      因有放置機器，其將有放置機器者記為「保養廠」並附照片，是文字解釋之問
      題，究難指係完全不實，況高雄縣梓官鄉○○○路卅九巷一、三、四、六、七
      、十、十一、十三、十五、十八、十九、廿一、廿三號及同鄉○○○路卅五號
      等十四家房屋於八十四年六月二十六日以前並無申請工廠登記，此有高雄縣政
      府八八府建工字第二○三五四○號函附卷可證（本院上更一卷第三十二頁），
      尚不得僅因領有建照及使用執照即得為工廠之使用，自無所謂工廠違規作住家
      使用之問題，而監察委員王清峰所調查者為有關高雄縣梓官鄉蚵子寮近海漁業
      特定區之工一、工三土地，任由建商興建住宅及別墅違法使用，高雄縣政府核
      發執照及管理監督是否涉有弊端案，其重點在於工業用地上之建築聲請案，何
      以能就住宅格式之建築設計圖，准予核發建照及使用執照，而不在取得建照及
      使用執照後，如何使用管理之問題，則監察委員王清峰既已知工業用地違規作
      住家使用之情，其所委託被告勘查者顯非工廠與住家之區別，而在於有無於工
      廠登記前已經使用，故被告甲○○於查勘該特定區工廠違章使用情形列表記明
      為「空屋」或「保養廠」，顯與監察委員王清峰所欲調查者無礙，自無蒙騙監
      察院致生損害於公眾可言；又証人即建商李懋森亦證稱：「八十四年六月廿六
      日當天，甲○○看到門前機器沒有詢問作何使用，甲○○祇到現場拍照而已，
      沒有詢問為何放機器，當時沒有問保養廠或工廠使用，甲○○在使用情形記載
      表沒有給我看，：：：我口頭上有說高縣梓官鄉○○○路三十九巷三十七號內
      有機器，並沒有打開給甲○○看」等語（見原審八十五年二月二十八日審判筆
      錄），是被告甲○○縱未查證李懋森所言是否屬實，即予註明上述三十七號內
      有機器，衡情與其非任職工商課職務，不知應檢查工廠之何等設施，所註明事
      項縱有不實，亦難遽以推測其明知而誤載致蒙騙監察院致生損害於公眾。況証
      人李懋森於本院前審復證稱三十五號房屋之機器委實有放在三十七號房屋內，
      是八十四年六月初放置的等語（見本院上訴審八十六年三月二十四日訊問筆錄
      ），亦難謂被告甲○○有何登載不實之情事；又該地房屋雖有部分增建，該增
      建部分被高雄縣梓官鄉公所於八十四年六月廿六日查報違建（見高雄縣政府八
      十八年十二月廿日八八府建管字第二三一二二一號函附之違章建築拆除通知單
      多紙），惟斯時已是被告甲○○於八十四年六月廿五日勘查拍照填製使用情形
      表記載之後，且該部分增建違章部分，與被告甲○○受託填製之廠房整體之「
      違規使用情形」無涉，仍不足做為對被告甲○○不利之証明。
（五）綜上所述，本件廠房「違規使用情形」調查，應屬建設局工商課之職責（監察
      委員王清峰所委託填製者亦係廠房之「違規使用情形」），並非被告甲○○之
      職務，且監察委員王清峰並非以正式之公務形式委託被告甲○○調查，並無正
      式委託之証據，被告甲○○之回覆內容未蓋其職章，亦未經機關發文程序，則
      監察委員王清峰之委託，應屬私下之私人委託，而非公務上之委託，更非監察
      法第三十條所規定之正式委託調查，亦非上級交辦事項，且廠房「違規使用情
      形」之查察非被告之職務，則被告甲○○之回覆內容，尚非其本於其「職責」
      身分在其「職務上」製作之公文書，自難遽論以職務上登載不實刑責，此外復
      查無其他積極確切證據足證被告甲○○有何行使公務員登載不實之犯罪情事，
      其犯罪即屬不能證明。
四、原審因而為被告甲○○無罪之諭知，經核尚無不合，檢察官上訴意旨，仍執陳詞
    指摘原判決不當，為無理由，應予駁回。
據上論結，應依刑事訴訟法第三百六十八條，判決如主文。
本案經檢察官陳國全到庭執行職務。
中    華    民    國      九十一      年      八      月     八   日
                              臺灣高等法院高雄分院刑事第七庭
                                  審判長法官  李春昌
                                        法官  莊飛宗
                                        法官  黃憲文
右正本證明與原本無異。
如不服本判決應於收受本判決後十日內向本院提出上訴書狀，其未述上訴理由者，
並得於提起上訴後十日內向本院補提理由書狀（均須按他造當事人之人數附繕本)「
切勿逕送上級法院」。
                                      書記官  黃英彥
中    華    民    國      九十一      年      八      月     八   日
